【裁判字號】    97,上易,2490
【裁判日期】    971118
【裁判案由】    妨害名譽
【裁判全文】
臺灣高等法院刑事判決                97年度上易字第2490號
上  訴  人  臺灣士林地方法院檢察署檢察官
上  訴  人
即  被  告  丙○○
上列上訴人等因被告妨害名譽案件，不服臺灣士林地方法院九十
七年度易字第一一五三號，中華民國九十七年八月十九日第一審
判決（起訴案號：臺灣士林地方法院檢察署九十七年度偵續字第
八四號），提起上訴，本院判決如下：
    主  文
上訴駁回。
    事  實
一、丙○○前因毀損案件，經法院判處有期徒刑四月確定，於民
    國九十三年九月六日執行完畢，仍未知警惕，明知案外人林
    建立告發及曹耀旺告訴臺北縣汐止市○○街一五○巷二○號
    「天外天大廈」社區管理委員會總幹事乙○○偽造文書而為
    臺灣士林地方法院檢察署所分九十六年度偵字第九七二九號
    之案件尚在偵查中，並未結案，竟未經查證，逕自委請不知
    情之他人，先利用電腦打印文字，虛構內容為「總幹事被甲
    ○以偽造公文書提起公訴已失信住戶．．．」等不實事項於
    標題為「緊急通告」之文件中，意圖散布於眾，自行於九十
    六年九月八日下午三時三十分許，在上址天外天大廈一樓大
    廳電梯二處，張貼該緊急通告，接續散布該不實文字內容，
    足以毀損乙○○之名譽。
二、案經被害人乙○○訴由臺灣士林地方法院檢察署檢察官偵查
    起訴。
    理  由
一、查證人曹耀旺、鄧智源於檢察事務官偵詢所為之陳述，雖屬
    審判外之言詞陳述，惟被告及檢察官均同意作為證據（見原
    審卷第一三五、一三六頁），經核該等證據並無違法取得之
    情形，且與待證事實具有關連性，又無證據力明顯過低事由
    ，本院審酌該等證述作成之情況，認為適當，依刑事訴訟法
    第一百五十九條之五第一項傳聞例外之同意法則，得為證據
    。
二、訊據上訴人即被告丙○○供認有於上開時、地張貼前述內容
    之緊急通告之事實，此並有以電腦打印張貼之緊急通告、天
    外天大廈一樓大廳電梯外牆所拍攝之照片可稽。惟否認有誹
    謗之犯行，辯稱：林建立曾對乙○○提出偽造文書告訴，乙
    ○○亦對林建立提出恐嚇告訴，因曾聽聞彼此曾經和解，但
    伊又聽鄧智源警員、曹耀旺說偽造公文書是公訴罪不能和解
    ，後來伊聽到他們在里長家和解，和解書以後送到法院，法
    院說偽造公文書不能和解，伊就以為乙○○被起訴，沒有想
    到這件案子還沒有起訴，因伊認為乙○○沒有善盡總幹事管
    理人職責，為了要住戶不要聽信乙○○的話，所以才發出通
    告，伊係因自衛、自辯及保護合法之利益所為，應可阻卻違
    法等語。
三、惟查：(一)、依證人曹耀旺於檢察事務官偵詢中證稱：「（你
    有說乙○○多次偽造文書，一定會讓檢察官起訴？）沒有，
    我與乙○○是曾經到里長那裡談和解，後來分局把案子送到
    法院，法院退回來說不可以和解。」；及證人即警員鄧智源
    於檢察事務官偵詢時證陳：「（你是否有向被告<丙○○>說
    因偽造文書是公訴罪，不能和解需由檢察官處理？）當時我
    在製作曹耀旺筆錄，被告在旁邊陪同，我有轉告曹說檢察官
    的意思是偽造文書不能和解。」、「（你有說乙○○一定會
    被起訴？）沒有。」各等語（見偵續卷第二五、二六頁）。
    可徵被告在僅得知案外人曹耀旺告訴天外天大廈社區管理委
    員會總幹事乙○○偽造文書而為臺灣士林地方法院檢察署檢
    察官偵查中不能和解之情況下，即逕行在該大廈一樓大廳電
    梯外牆所張貼之緊急通告上，以文字表示「總幹事（即指乙
    ○○）被甲○以偽造公文書提起公訴已失信住戶．．．」等
    事項，應甚明確。(二)、又依卷附關於乙○○之前案紀錄表之
    記載（見原審卷第一二三至一二九頁），乙○○於九十六年
    九月八日以前，並未因偽造公文書之案件為臺灣士林地方法
    院檢察署檢察官提起公訴，而案外人林建立告發及曹耀旺告
    訴乙○○偽造文書而為臺灣士林地方法院檢察署檢察官以九
    十六年度偵字第九七二九號偵查之案件，係於九十七年三月
    二十六日為不起訴處分，有該不起訴處分書可參（見偵續卷
    第三五至三七頁）。基此事證，被告在上開緊急公告所指摘
    之事項，顯與事實不符，亦堪認定。
四、被告以文字所述「總幹事被甲○以偽造公文書提起公訴已失
    信住戶．．．」等不實事項，已屬對具體事實之指摘，而非
    意見評論之範疇，依刑法第三百十條第三項及司法院釋字第
    五○九號解釋意旨，被告雖不須證明其所陳述之事為真實，
    惟依照真正惡意原則，若被告係故意捏造虛偽事實，或因重
    大過失或過於輕率疏忽致其所陳述與事實不符，仍須以刑法
    誹謗罪相繩。被告自承係資深新聞從業人員，於原審並供認
    對所述上開不實事項，從未向臺灣士林地方法院檢察署或當
    事人確實查證是否告訴人有遭提起公訴之事，且此之查證並
    非困難之事，參以被告曾有犯罪前科，有本院前案紀錄表可
    憑，被告應可判斷案件已否提起公訴之差異，稽其過於輕率
    致所陳述與事實不符，致使不特定之該大廈社區住戶及外來
    一般人就總幹事乙○○因偽造公文書犯罪嫌疑重大遭檢察官
    提起公訴之事，產生對乙○○人格之負面評價，損害其名譽
    ，要無疑義。被告所為前開指摘，具有誹謗故意，灼然至明
    。至被告所為上開不實之指摘，與刑法第三百十一條之要件
    不符，自無適用阻卻責任不罰之可言。所辯前揭情詞，為無
    可採取。事證明確，被告犯行，堪以認定。
五、核被告丙○○所為，係犯刑法第三百十條第二項之加重誹謗
    罪。其在電梯二處張貼，為接續犯，僅成立一罪。又被告有
    如事實欄所載前科執行情形，有本院被告前案紀錄表可考，
    於前案有期徒刑執行完畢後五年內，故意再犯有期徒刑以上
    之本罪，為累犯，應依法加重其刑。原審適用上開規定，並
    審酌被告因過於熱衷所居住社區事務，疏於查證，任意指摘
    足以毀損乙○○之名譽之事，惟已對於犯罪事實不否認，僅
    爭執犯意問題，又因告訴人要求之條件過高而無法達成和解
    及其犯罪後之態度等一切情狀，判處拘役三十日，並諭知易
    科罰金之折算標準。經核其認事、用法均無違誤，量刑亦稱
    允當。檢察官依憑告訴人之請求，以原判決量刑過輕為由提
    起上訴，被告猶執前詞否認有誹謗之犯意，據以指摘原判決
    不當，俱無理由，應予駁回。
據上論斷，應依刑事訴訟法第三百六十八條，判決如主文。
本案經檢察官李金定到庭執行職務。
中    華    民    國    97    年    11    月    18    日
            刑事第十九庭  審判長法  官  黃金富
                                法  官  魏新國
                                法  官  吳  燦
以上正本證明與原本無異。
不得上訴。
                                書記官  陳靜姿
中    華    民    國    97    年    11    月    18    日
附錄：本案論罪科刑法條全文
刑法第310條
意圖散布於眾，而指摘或傳述足以毀損他人名譽之事者，為誹謗
罪，處1 年以下有期徒刑、拘役或5 百元以下罰金。
散布文字、圖畫犯前項之罪者，處2 年以下有期徒刑、拘役或1
千元以下罰金。
對於所誹謗之事，能證明其為真實者，不罰。但涉於私德而與公
共利益無關者，不在此限。


司法院資訊處製作；財團法人民間司法改革基金會備份。
